臺灣臺南地方法院民事判決
109年度訴字第1928號
原      告  林宗翰
            蔣元皓
共      同
訴訟代理人  蕭麗琍律師
被      告  美國華府住戶大樓管理委員會

法定代理人  連麗萍
上列當事人間請求排除侵害事件，本院於民國110年2月24日言詞
辯論終結，判決如下：
    主      文
原告之訴及假執行之聲請均駁回。
訴訟費用由原告負擔。
    事實及理由
一、原告主張：
　㈠原告為坐落臺南市○區○○○段0000地號土地(下稱系爭土地)之
    共有人，系爭土地上坐落有「美國華府住戶大樓」(下稱系
    爭大樓)」，原告亦為系爭大樓之區分所有權人；同段15852
    建號建物即門牌號碼臺南市○區○道路00號地下一層為原告林
    宗翰所有、同段15853建號建物即門牌號碼臺南市○區○道路0
    0號地下一層為原告蔣元皓所有、同段15850建號建物即門牌
    號碼臺南市○區○道路00號地下一層等，屬同段15852、15853
    建號建物共同使用部分(下稱系爭建物)，為原告共有並作樓
    梯間使用。詎系爭大樓建商即訴外人龍成建設股份有限公司
    （下稱龍成公司）於系爭建物上方設置如附圖編號A所示資
    源回收室，而系爭大樓竣工平面圖標示系爭土地地下一層設
    置6米私設通路1/8人形坡道、迴車道之位置上方即地面1樓
    位置，經龍成公司設置如附圖編號B1所示屋頂棚架、編號B2
    所示樓梯、編號B3所示走道、編號C所示管理室（與編號A、
    B1、B2、B3合稱系爭地上物），系爭地上物並非系爭大樓申
    請使用執照時經核准之設施，屬違法增建。
　㈡為此，爰依民法第767條第1項前段、中段、第821條規定提起
    本件訴訟，請求被告拆除系爭地上物，將該部分建物返還原
    告、將該部分土地騰空返還原告及其他共有人等語。並聲明
    ：被告應將如附圖編號A所示資源回收室拆除，將占用部分
    返還原告；被告應將如附圖編號B1所示屋頂棚架、編號B2所
    示樓梯、編號B3所示走道、編號C所示管理室拆除，將該部
    分土地騰空返還原告及其他共有人；願供擔保，請准宣告假
    執行。
二、被告則以：龍成公司於法定空地範圍內，設置為系爭大樓共
    用部分之系爭地上物，歷年已久，系爭大樓之多數區分所有
    權人均不同意拆除系爭地上物，且系爭地上物位在1樓，並
    未占用系爭建物等語，資為抗辯。並聲明：原告之訴及假執
    行之聲請均駁回；如受不利之判決，願供擔保，請准宣告免
    為假執行。
三、兩造不爭執事項（見本院卷二第215頁至第216頁）：
  ㈠原告林宗翰、蔣元皓為系爭土地之共有人，應有部分各為100
    00分之421、10000分之90；系爭土地上坐落有系爭大樓，原
    告為系爭大樓之區分所有權人，同段15852建號建物即門牌
    號碼臺南市○區○道路00號地下一層為原告林宗翰所有、同段
    15853建號建物即門牌號碼臺南市○區○道路00號地下一層為
    原告蔣元皓所有、系爭建物為原告共有，權利範圍各2分之1
    ，作為樓梯間使用。
  ㈡系爭大樓建商龍成公司於系爭建物上方設置如附圖編號A所示
    資源回收室。
  ㈢同段15848、15851建號建物為系爭大樓全體區分所有權人共
    同使用部分，前者為樓梯間、後者為自用儲藏室，系爭大樓
    竣工平面圖標示系爭土地地下一層設置6米私設通路1/8人形
    坡道、迴車道之位置上方即地面1樓位置，經龍成公司設置
    如附圖編號B1所示屋頂棚架、編號B2所示樓梯、編號B3所示
    走道、編號C所示管理室。
  ㈣系爭地上物均位在1樓，如附圖編號B1為騎樓上方屋頂棚架、
    編號B2為樓梯，得進入系爭大樓大門處，編號B3為走道，編
    號C為管理室，編號A為資源回收室，系爭大樓後方雖有一後
    門可通往臺南市東區崇德十二街，現已鎖起，被告稱須待系
    爭大樓區分所有權人會議決議設置磁扣控管出入後始再開啟
    ，故系爭大樓現僅能透過如附圖編號B3、B2、B1對外通行。
  ㈤臺南市政府工務局110年1月28日南市工管一字第1100163639
    號函記載：「……說明案依卷附資料圖說平面圖所示C部分應
    屬(81)南工使字第00518使用執照及(80)南工造字第75694號
    建造執照之法定空地範圍，如有定著於土地上或地面下具有
    頂蓋、樑柱或牆壁，供個人或公眾使用之構造物或雜項工作
    物，應申請建築執照。」之內容。
  ㈥社團法人臺南市建築師公會110年2月17日110南市建師民字第
    11號函記載：「……說明：依建築法第11條第1項規定：『本
    法所稱建築基地，為供建築物本身所占之地面及其所應留設
    之法定空地。…』；第2項規定：『前項法定空地之留設應包括
    建築物與其前後左右之道路或其他建築物間之距離，其寬度
    於建築管理規則定之。』；第3項規定：『應留設之法定空地
    ，非依規定不得分割、轉讓，並不得重複使用；其分割要件
    及申請核發程序等事項之辦法，由中央主管機關定之。』，
    先予敘明。依旨揭函詢附件之設計圖說，本案建築基地面
    臨崇道路之施設通路(法定空地)範圍並無申請前臺南縣政府
    (現臺南市政府)工務局核准建築法第4條所稱之『構造物』或『
    雜項構造物』，爰旨揭函詢附件之照片所搭建之樓梯(戶外階
    梯)、大門、雨遮，倘未依法申請者，均不得擅自建造。」
    之內容。
  ㈦系爭地上物均為系爭大樓共用部分，係龍成公司所設置。
  ㈧被告提出之臺南市建築物公共安全與公共衛生之構造與設備
    檢查紀錄表記載「系爭大樓建築基地免設防火間隔（防火巷
    ）」之內容。
四、兩造爭執事項（見本院卷第216頁）：
  ㈠原告請求被告應將坐落系爭建物內如附圖編號A所示資源回收
    室拆除，並將占用部分返還原告，有無理由？
  ㈡原告請求被告應將坐落系爭土地上如附圖編號B1所示屋頂棚
    架、編號B2所示樓梯、編號B3所示走道、編號C所示管理室
    拆除，並將上開土地騰空返還原告及其他共有人全體，有無
    理由？
五、本院得心證之理由：
　⒈按公寓大廈指構造上或使用上或在建築執照設計圖樣標有明
    確界線，得區分為數部分之建築物及其基地；其中具有使用
    上之獨立性，且為區分所有之標的者，為專有部分；專有部
    分以外之其他部分及不屬專有之附屬建築物，而供共同使用
    者，則為共用部分；共用部分及其相關設施之拆除、重大修
    繕或改良，應依區分所有權人會議之決議為之；區分所有權
    人會議之決議，除規約另有規定外，應有區分所有權人3分
    之2以上及其區分所有權比例合計3分之2以上出席，以出席
    人數4分之3以上及其區分所有權比例占出席人數區分所有權
    4分之3以上之同意行之，公寓大廈管理條例第3條第1款、第
    3款、第4款、第11條第1項、第31條分別定有明文。再參以
    該條例第11條立法理由載明：「規定公寓大廈對共用部分及
    其相關設施之拆除、重大修繕或改良須經區分所有權人會議
    決議，以示慎重，並定明經費之負擔」。是依該條例第3條
    第4款、第11條之文義及立法理由，均未限定共用部分及其
    相關設施係屬合法建物始得適用，換言之，共用部分及其相
    關設施縱屬違章建築，然因其權利仍為全體區分所有權人所
    共有，不因其是否違反行政規定而有不同，區分所有權人若
    欲拆除、重大修繕或改良，涉及全體區分所有權人之利益，
    具有切身之利害關係，與合法建物亦無差異，為貫徹公寓大
    廈管理條例之住戶自治原則，自應交由區分所有權人會議決
    議，並優先適用公寓大廈管理條例第11條及第31條之規定，
    而非限縮解釋，排除違章建築之適用。準此，區分所有權人
    尚不得未經區分所有權人會議決議，逕依民法第767條第1項
    、第821條規定訴請拆除該共用部分及其相關設施（最高法
    院93年度台上字第1043號判決意旨參照）。
　⒉經查，如附圖編號B1所示屋頂棚架、編號B2所示樓梯、編號B
    3所示走道、編號C所示管理室部分屬系爭大樓使用執照、建
    築執照之法定空地範圍，未向臺南市政府工務局申請建築執
    照即擅自建造等情，有臺南市政府工務局110年1月20日南市
    工管一字第1100110839號函、110年1月28日南市工管一字第
    1100163639號函、社團法人臺南市建築師公會110年2月17日
    110南市建師民字第11號函在卷可稽（見本院卷二第121頁至
    第126頁、第133頁、第207頁），堪認如附圖編號B1所示屋
    頂棚架、編號B2所示樓梯、編號B3所示走道、編號C所示管
    理室屬未經申請，擅自搭建之違章建築。而兩造對於如附圖
    編號B1所示屋頂棚架、編號B2所示樓梯、編號B3所示走道、
    編號C所示管理室均為系爭大樓共用部分之公共設施，尚未
    經系爭大樓區分所有權人會議決議拆除等情，並不爭執（見
    本院卷二第217頁至第218頁），自不因其有違反建築法規等
    行政規定而影響其為系爭大樓共用部分公共設施之性質；又
    是否屬違章建築、行政機關是否應依行政法規強制拆除，乃
    建管單位行政上之權限，與區分所有權人以其私權受侵害訴
    請法院拆除，係屬二事；況公寓大廈管理條例第3條第4款及
    第11條就共用部分之規定，並未區分是否合法建物而有不同
    之規範。是原告主張將系爭大樓區分所有權人共有如附圖編
    號B1所示屋頂棚架、編號B2所示樓梯、編號B3所示走道、編
    號C所示管理室拆除，自屬對於公寓大廈共用部分之拆除，
    應優先適用公寓大廈管理條例第11條及第31條之規定，由系
    爭大樓區分所有權人會議決議行之，然原告並未經過系爭大
    樓區分所有權人會議議決，逕依民法第767條第1項前段、中
    段、第821條規定訴請拆除上開地上物，於法未合，自屬無
    據。
　⒊復按所有人對於無權占有或侵奪其所有物者，得請求返還之
    。對於妨害其所有權者，得請求除去之。有妨害其所有權之
    虞者，得請求防止之，民法第767條第1項定有明文。原告雖
    主張其為系爭建物之共有人，如附圖編號A所示資源回收室
    無權占用系爭建物等語。然兩造對於系爭建物屬同段15852
    、15853建號建物共同使用部分，並作樓梯間使用、同段158
    52建號建物即門牌號碼臺南市○區○道路00號地下一層、同段
    15853建號建物即門牌號碼臺南市○區○道路00號地下一層、
    如附圖編號A所示資源回收室則在1樓等節，並不爭執，可知
    原告共有系爭建物位在地下一層、如附圖編號A所示資源回
    收室位在1樓，分屬不同樓層，如附圖編號A所示資源回收室
    並未占用系爭建物，則原告此部分主張與民法第767條第1項
    規定之構成要件尚屬有間；況如附圖編號A所示資源回收室
    亦屬系爭大樓共用部分之公共設施，依上開說明，原告在未
    經系爭大樓區分所有權人會議決議拆除前，不可逕行起訴請
    求拆除，是原告請求被告拆除如附圖編號A所示資源回收室
    ，於法無據。
六、綜上所述，原告依民法第767條第1項前段、中段、第821條
    規定，請求被告將如附圖編號A所示資源回收室拆除，將占
    用部分返還原告、將如附圖編號B1所示屋頂棚架、編號B2所
    示樓梯、編號B3所示走道、編號C所示管理室拆除，將該部
    分土地騰空返還原告及其他共有人，均為無理由，不應准許
    。又原告之訴既經駁回，其假執行之聲請亦失所附麗，應併
    予駁回。
七、本件事證已臻明確，兩造其餘攻擊防禦方法及所提證據，經
    本院斟酌後，認為與本件判決結果不生影響，爰不予逐一論
    列，附此敘明。
八、訴訟費用負擔之依據：民事訴訟法第78條。
中　　華　　民　　國　　110 　年　　3 　　月　　17　　日
                  民事第一庭    法    官　王鍾湄
以上正本係照原本作成。
如對本判決上訴，須於判決送達後20日內向本院提出上訴狀。
如委任律師提起上訴者，應一併繳納上訴審裁判費。
中　　華　　民　　國　　110 　年　　3 　　月　　17　　日
                               書 記 官  曾怡嘉